臺灣高等法院臺中分院民事判決　九十二年度勞上易字第八二號
　　　上　訴　人　台灣化學纖維股份有限公司
　　　法定代理人　甲○○
　　　訴訟代理人　丁○○
　　　被上訴人　　丙○○
　　　被上訴人　　壬○○
　　　被上訴人　　癸○○
　　　被上訴人　　子○○
　　　被上訴人　　辛○
　　　被上訴人　　己○○
　　　被上訴人　　丑○○○
　　　被上訴人　　戊○○
　　　被上訴人　　乙○○
　　　被上訴人　　庚○○
右當事人間請求給付退休金差額等事件，上訴人對於中華民國九十二年十月三十一日
臺灣彰化地方法院九十二年度勞訴字第三○號第一審判決提起上訴，本院於九十二年
十二月三十日言詞辯論終結，判決如左：
      主      文
上訴駁回。
第二審訴訟費用由上訴人負擔。
      事      實
甲、上訴人方面：
一、聲明：求為判決：(一)原判決廢棄。(二)右廢棄部分，被上訴人於第一審之訴駁回。
二、陳述：除與原判決記載相同者，予以引用外，並補充陳述稱：
    被上訴人癸○○、子○○、辛○、丑○○○、庚○○等五人分別於八十九年七月
    二十日、八十八年三月一日、八十八年三月八日、八十九年九月四日、九十年六
    月三十日離職，並分別於八十九年七月二十六日、八十八年三月九日、八十八年
    三月十五日、八十九年九月十五日、九十年七月十一日前來領取退休金時立據表
    明：「爾後不再要求其他給付，並願放棄一切請求」，其所為之意思表示，依法
    已發生拋棄之效力。蓋因上訴人每個月均製發並交付予被上訴人「所得明細單」
    ，均詳細列明「夜點費」之給付明細，被上訴人不得諉為不知上訴人有「夜點費
    」此一給付項目之事實，則被上訴人癸○○等五人既明知上訴人每個月均發「夜
    點費」，而仍願為「爾後不再要求其他給付，並願放棄一切請求」之意思表示，
    足證前述請求權拋棄之意思表示，已發生拋棄之效力。又系爭收據係由被上訴人
    癸○○等五人在退休後，收受退休金時始簽立，依系爭收據所載，其等於領取退
    休金時，既已表明上開放棄請求權等語，足認被上訴人當時已明確知悉其與上訴
    人間係就退休金債權債務之關係為協議，並與上訴人達成共識，除上訴人所簽發
    支票金額外，確有同意拋棄其餘退休金、資遣費請求權之意思表示。被上訴人係
    於退休後，向上訴人領取退休金時，始簽立收據同意不再要求其他給付，並願放
    棄一切請求權，並非於退休前即事先拋棄，核其性質，應屬其等對於既得權利之
    處分，依契約自由之原則，此項拋棄之意思表示，自屬有效，並無違反法令之處
    。又該收據所載文字僅有三行，文義明確，被上訴人癸○○等五人應係於充分了
    解收據內容之情形下，始自願簽立，其等與上訴人間並非無商議能力，而仍簽立
    系爭收據，自難認為系爭收據之約定，有民法第二百四十七條之一規定顯失公平
    之情形等語。
乙、被上訴人方面：
一、聲明：求為判決：駁回上訴。
二、陳述：除與原判決記載相同者，予以引用外，並補充陳述稱：
　　被上訴人癸○○、子○○、辛○、丑○○○、庚○○等五人於領取退休金時，係
　　應上訴人要求簽立已事先製作之收據，是退休員工於簽具系爭收據時，都認為僅
　　係在完成公司規定之退休金領款手續而已，其主觀上並無拋棄權利之意思，且收
　　據上亦未載明就夜點費計入平均工資範圍部分之退休金不予請求或放棄，是就本
　　件言，尚難認被上訴人簽具該收據即有放棄系爭退休金之意思，兩造均無將夜點
　　費納入平均工資核算退休金部分達成拋棄權利之合意。且為債權拋棄之債權人須
　　就債權之存在有認識，苟一方並不知夜點費應計入平均工資者，自不足發生拋棄
　　效力。又依照當事人一方預定用於同種類契約之條款而訂定之契約，而有免除或
　　減輕預定契約條款之當事人之責任者，或使他方當事人拋棄權利或限制其行使權
　　利者，按其情形顯失公平者，該部分約定無效，民法第二百四十七條之一定有明
　　文。上訴人於所有員工退休時，自八十七年年至九十一年年終止，其間凡是退休
　　人員且向上訴人領取退休金票據者，幾近百分之百皆須簽立如系爭收據，而系爭
　　收據格式、內容相同，僅簽署人不同而已，顯係被上訴人一方事先印就，預定用
　　於同種類即退休員工領取退休金時，給與簽署之契約，而勞工在受領退休金如何
　　計算，有無短少，並非清楚，即須簽立附有拋棄短發退休金之請求權，自屬顯失
　　公平，而應認為該部分之拋棄無效等語。
      理　　　由
一、本件原判決所記載之事實及理由，除下述第二項（此項法律上之意見，本院與原
    判決所採認者不同，爰另行記載之）外，其餘經核均無違誤，為本院所採，爰引
    用之（請參考第一審判決書）。
二、查被上訴人癸○○、子○○、辛○、丑○○○、庚○○等五人於領取退休金時，
    所簽立之收據，該收據載明「立據人○○○茲收到台灣化學纖維股份公司核發之
    退休金支票乙張，計新台幣○○○元整，經查收無誤，且爾後不再要求其他給付
    ，並願放棄一切請求，特立此據為憑。」等語（見原審卷第一一二至第一一六頁
    ），該收據既係其等於領取退休金時所出具，則收據上所載「爾後不再要求其他
    給付，並願放棄一切請求」，自係針對退休金而為約定，其等主張其等所拋棄之
    權利僅及於退休金以外之其他給付，應無可採。又依該收據之前後文義，及其等
    係為領取退休金而簽立該收據觀之，收據之真意應係指其等人領取上訴人所核發
    之退休金外，對其他退休金權利均放棄不再請求，難認其等簽立該收據，僅係完
    成上訴人公司規定之退休金額領款手續而已，而無拋棄其他退休金請求權之意思
    。被上訴人癸○○等五人既有拋棄所領取之退休金以外其他退休金請求權之意思
    ，而上訴人並未將系爭夜點費算入平均工資據以核發退休金，則所拋棄之其他退
    休金請求權，自係包括以系爭夜點費計入平均工資之退休金請求權在內，被上訴
    人癸○○等五人主張兩造間並未就夜點費納入平均工資核算退休金部分達成拋棄
    權利之合意，應無可採。再其等係於退休時領取退休金時，始簽立收據同意不再
    要求其他給付，並願放棄一切請求權，核該性質，應屬其等對既得權利之處分，
    此項拋棄之意思表示，應無違反勞動基準法第五十五條規定。又其等主張系爭收
    據，違反民法第二百四十七條之一規定，應為無效等語；上訴人雖以系爭收據並
    無上訴人公司一方預定用於同類契約之條款而訂定之契約之情形，且對造對於系
    爭收據並非無磋商變更之餘地，自與定型化契約有異，又縱使系爭收據屬定型化
    契約，亦無顯失公平之情事等語。惟按依照當事人一方預定用於同類契約之條款
    而訂定之契約，為使他方當事人拋棄權利之約定，按其情形顯失公平者，該部分
    約定無效。民法第二百四十七條之一第三款定有明文。被上訴人癸○○等五人在
    上訴人公司事先印刷並載有上開內容之收據上簽名，不僅本件存在而已，而係及
    於上訴人公司其他退休員工，已為兩造所不爭執之事實，亦即任何員工於退休時
    、後均須簽署相同內容之收據，始能領取退休金，足見；系爭收據係上訴人預定
    用於同種類退休員工領取退休金時，給予退休員工簽署之契約書。按定型代契約
    中，非預定契約條款之交易相對人，相較於該預定契約條款之當事人，常居於經
    濟上弱勢之地位，因之面對定型化契約之預定契約條款，除為決定締約與否之意
    思表示自由外，往往無合意決定變更該預定契約條款之事實上可能，且常會迫於
    情勢不得不同意該預定契約條款。上訴人之退休員工與上訴人間固已不存在僱傭
    關係，但雙方經濟之優、劣勢地位並不因員工之退休而有所改變，上訴人以「爾
    後不再要求其他給付，並願放棄一切請求」之契約條款，附加於退休金請領收據
    之中，欲令其退休員工於請領退休金時，一併簽署表示同意，而退休金係退休員
    工下半輩子生活之保障，員工須簽署系爭收據始可順利取得退休金，又員工於退
    休後，已無法續在上訴人公司領取薪資，僅能藉該助退休金維持生計，則員工為
    順利領取退休金，對系爭收據所載拋棄其餘退休金請求權，並無法與上訴人有商
    議更改或刪除該項記載之可能，因之；上訴人辯稱退休員工就系爭收據之內容，
    及是否簽立非無與其商議之可能云云，要無可採。再上訴人發放退休金，既要求
    被上訴人癸○○等五人在載有拋棄其餘退休金請求權之收據上簽名，否則無法具
    領退休金，而退休金之計算，何者給與應算入平均工資，全由上訴人單方面決定
    ，退休員工並無商議之餘地，退休員工為領取上訴人核發之退休金，以維持其生
    計，僅能接受上訴人單方面計算退休金方式，少有能力與上訴人抗爭，因此衹得
    在系爭印載妥當之收據上簽名，同意拋棄所領取退休金以外之退休金請求權，退
    休員工簽署系爭收據之結果，將使其餘退休金請求權利發生拋棄之效力，系爭收
    據上訴人要求被上訴人癸○○等五人簽名，實係使其等拋棄其餘退休金請求權，
    對身為員工之亳無商議能力之員工而言，即有顯失公平之情事，上訴人辯稱無任
    何顯失公平情事云云，顯無可採。因之；被上訴人癸○○等五人簽署系爭收據拋
    棄其餘退休金請求權，上訴人有違反民法第二百四十七條之一第三款規定，應認
    系爭收據為無效，則被上訴人癸○○等五人其餘退休金之請求權，自不因簽署系
    爭收據而消滅。
三、從而；被上訴人本於給付退休金、資遺費差額法律關係，請求上訴人應給付被上
    訴人各如原判決主文所示之金額，均為有理由，原審以被上訴人請求，核屬有據
    ，分別予以准許，均核與法相符，上訴人猶執前詞上訴，為無理由，應予駁回。
四、據上論結：本件上訴為無理由，依民事訴訟法第四百四十九條第一項、第七十八
    條，判決如主文。
中　　　華　　　民　　　國　　九十三　　年　　　一　　　月　　 十三　　 日
~B1民事第四庭審判長法　官　黃斐君
~B2　　　　　　　　法　官　陳蘇宗
~B3　　　　　　　　法　官　張浴美
右為正本係照原本作成。
不得上訴。
~B　　　　　　　  書記官　謝雅惠
中　　　華　　　民　　　國　　九十三　　年　　　一　　　月　　 十五　　 日
                                                                        Ｙ
